【裁判字號】    92,上訴,933
【裁判日期】    920603
【裁判案由】    偽造文書等
【裁判全文】
臺灣高等法院刑事判決  九十二年度上訴字第九三三號
    上  訴  人  臺灣士林地方法院檢察署檢察官
    被      告  丁○○
    選任辯護人  丙○○律師
右上訴人因被告偽造文書等案件，不服臺灣士林地方法院九十一年度訴字第九三號，
中華民國九十二年一月二十一日第一審判決（起訴案號：臺灣士林地方法院檢察署九
十年度偵緝字第七三四、七四一號）提起上訴，本院判決如左：
    主  文
原判決關於丁○○部分撤銷。
丁○○共同連續行使偽造私文書，足以生損害於他人，處有期徒刑捌月，緩刑參年。
    事  實
一、丁○○與張萬來（已經原審判處有期徒刑十月，緩刑五年確定）二人係夫妻，共
    同經營位於台北縣汐止市○○路○段一一一巷五號之工廠，因所經營之上揭工廠
    購買機台無資金可供調度，即於民國（下同）八十七年十一月間，在該工廠內，
    由張萬來擔任會首，邀集如附表之互助會單所示之會員入會，會期自八十八年十
    一月五日起至九十年七月五日止，會員連同會首計有二十一會，約定每月會款為
    新台幣（下同）二萬元，採內標制，而於每月五日在上址開標，底標為二千元，
    並由張萬來負責主持開標，丁○○則於開標時在場幫忙或收取會款。詎張萬來與
    丁○○二人因對外積欠龐大債款，導致經濟上捉襟見肘，竟共同基於意圖為自己
    不法所有之概括犯意聯絡，利用部分互助會會員不參加定期開標標會之機會，先
    後於八十八年十二月起至八十九年八、九月間互助會投、開標時之不詳時間，在
    上址，未經同意即冒用乙○○、羅瑞裕、劉曉華、王秀卿等人之名義，在空白標
    單上填載三千元至三千五百元不等之標息及各該等被冒標會員姓名，連續偽造此
    等依習慣表示投標用意證明之標單，並參與競標行使而得標（所填寫競標之標單
    均於開標後撕毀丟棄），足以生損害於乙○○、羅瑞裕、劉曉華、王秀卿及當時
    未得標且尚屬活會之互助會會員，致使該等活會會員陷於錯誤而先後四次如數交
    付會款予張萬來或丁○○收受，計詐得會款總計約一百二十萬元（死會會員依互
    助會契約所繳交予會首之金額非詐欺所受損害，不予計入。而每次冒標後所詐欺
    之對象及尚存之活會會員，其每次冒標所詐欺得會款之總額及每次冒標後所詐欺
    之會員及所詐得款項，均因冒標時間已久，且各會員間彼此不熟識，無法確切計
    算出遭冒標之人及詐欺所得，僅能以被告所稱冒標之標息金額及會員人數初略估
    計）。迄九十年二月間，因張萬來已無力繼續互助會運作，宣布倒會逃匿，乙○○等人始知受騙。
二、案經被害人乙○○、余淑鈴訴請台灣士林地方法院檢察署檢察官偵查起訴。
    理  由
一、訊據被告丁○○雖坦承曾於互助會開標時在場，並曾代收會款，但矢口否認有何
    偽造文書或詐欺之犯行，並辯稱：該互助會是其夫張萬來自己召集，其本身並未
    參與，因開標地點在其與夫工作的工廠內，其才會在開標時在場，並未幫助開標
    ，會款只是張萬來臨時不在代收，嗣後均交與張萬來，另因會員甲○○要以匯款
    方式繳會款，而其夫張萬來沒有相對應銀行帳戶，才會提供帳戶方便甲○○繳付
    ，至於張萬來冒標一事，其係事後才經張萬來告知而知情云云。同案被告張萬來
    於原審時固附和被告丁○○之說詞，指稱被告丁○○係彼冒標後才知情云云。
二、惟查：
（一）關於被告丁○○如何知悉冒標情節一事，同案被告張萬來於原審時係供稱：「
      我，我們收入不好，為何有錢付給地下錢莊，我八月份才坦白告訴她，我是偷
      標會員的會去還的。」、「（問：你告訴你太太你冒標別人的會之後，還有無
      再冒標？）我在八十九年九月又冒標一會，後來就沒有冒標了。」、「（問：
      你之前冒標的三會，你太太是否知情？）前三個會她都不知道。」、「（問：
      你冒標第四個會，你太太是否知情？）我冒標完之後，她才知道。」（見原審
      卷第四五、四六頁）；然被告丁○○卻稱是在地下錢莊逼債的時候，經其逼問
      張萬來，才由張萬來告訴其有拿羅瑞裕等四個人的會來標云云（見原審卷第一
      三一頁）。兩相對照二人之供詞，被告丁○○與張萬來關於張萬來究竟一次或
      分二次告知被告丁○○有冒標情事、是告知冒標幾會等細節，均有不合之處。
      而被告丁○○既事前不知張萬來冒標，對於其出於懷疑逼問張萬來告知冒標之
      結果，究竟三會或四會，嗣後張萬來有無再冒標一會復向其告知等情節，以冒
      標會次之每增加一會，均足嚴重影響冒標人嗣後償付會款能力之常情以觀，被
      告丁○○對此自應記憶深刻，但被告丁○○就此部分供述與張萬來所陳竟出現
      明顯歧異，其等前開辯詞是否可信，已非無疑。另查被告與張萬來為夫妻關係
      ，關係密切，並共同經營上揭工廠，衡情對於彼此財務關係必知之甚詳，當無
      隱匿防堵對方知情之必要；且查依照其二人之供詞內容以觀，得知其等因週轉
      失靈，已向收取利息甚高之地下錢莊告貸，由此足見其等經濟不佳之窘境。衡
      情夫婦二人當會共同殫精竭慮思謀解決之道，以免因無法按時繳納本利，遭到
      地下錢莊業者對其等或家人使出不利之手段。綜上，被告與張萬來竟稱所有一
      切財務事項均由張萬來負責，被告均不知情云云，顯與常情有違。
（二）況被告丁○○有於互助會開標時在場，並與同案被告張萬來共同主持開標事宜
      ，被告丁○○也幫忙收取會錢，其二人確實有冒標互助會會員乙○○等四人之
      會等情，早據被告丁○○與張萬來於偵查中供承明確，其二人更均承稱係因生
      意欠佳週轉不靈，並向地下錢莊借錢，始從事冒標行為等語（見偵緝字第七三
      四號偵查卷第二十頁背面、第二十一頁），核與證人甲○○於警詢、偵查及原
      審調查時所證述被告丁○○有與張萬來共同主持開標，並幫忙發放、收取標會
      單等情（見偵字第九二一九號偵查卷第八頁、前開第七三四號偵查卷第二十頁
      背面；原審卷第九十頁），及證人乙○○、張茂雄分別於偵查、原審與本院調
      查時所證曾將會錢交與被告丁○○收受等情（見偵緝字第七四一號偵查卷第三
      四頁；原審卷第四七頁、第五七頁；本院卷第二六頁），以及證人甲○○、乙○○、羅瑞裕、游智慧（以劉曉華名義入會）於偵查時分別證述渠等參與之會
      均遭冒標之情節相吻。參以證人乙○○於警詢及本院調查時證稱伊未曾親自到
      場標過會，均是張萬來或被告丁○○打電話來告知伊標金多少後，再繳會錢等
      語（見前開第九二一九號偵查卷第五頁；本院卷第二七頁），及證人甲○○原
      審調查時陳稱：象神颱風鬧水災那次渠沒有去標會，渠聽其他會員說，本來是
      七點要標會，丁○○說中午一點已經開標了，其他的會員不滿意，問他（指被
      告丁○○）要不要重標，丁○○說等他們三個都得標過後，再讓渠標等語（見
      原審卷第九一頁），顯見被告丁○○熟知互助會開標、得標及各會員應繳會錢
      之情形，更曾安排建議會員投標會次。再徵諸前開互助會係張萬來與被告丁○○商議後，始出面召集之情，亦由張萬來在原審時供述甚明（見原審卷第四三
      頁），則被告丁○○與張萬來原即共同經營鐵工廠而同居共財之夫妻，此互助
      會又係兩夫妻為解決工廠資金調度問題而決意召集，且查該互助會之會員均為
      其所熟識之親友，衡情被告丁○○豈可能放任其夫張萬來自行主持互助會，而
      未加聞問？又查，其與張萬來同居共爨，共同經營工廠，其對於張萬來突有資
      金來源，豈會毫不知情，張萬來又有何須瞞騙被告而私自偷偷冒標互助會之需
      要？凡此，均足佐證被告丁○○辯稱其未參與本案互助會之運作，僅於開標時
      在場或代收會款，對於冒標均事後知情云云，無非卸責之詞，並不可採。此外
      ，復有附表所示之互助會會單一紙影本在卷可稽，被告丁○○偵查中之自白經
      核與事實相符，應堪採信，其事證明確，犯行堪以認定。
（三）至被告丁○○詐欺之金額，因冒標時間已久，主持互助會之張萬來及被告丁○○已無法指明確切之冒標會次及標息金額，互助會會員間彼此又不熟識，亦不
      清楚被告冒標之細節，公訴人雖估算為一百四十萬二千八百元，惟同案被告張
      萬來於原審審理時供稱約為一百二十萬元，嗣亦經公訴人論告更正詐欺金額，
      經核以本互助會每月會款二萬元，採內標制，扣除會首之會員人數為二十人，
      同案被告張萬來又供稱每次冒標標息約三千元至三千五百元不等，且被告係在
      互助會從八十八年十二月起，進展至八十九年八、九月間之會次期間從事冒標
      ，同案被告張萬來所供述之詐欺所得金額一百二十萬元亦屬可信，爰從有利於
      被告而為認定，附此敘明。
三、查本件被告丁○○與其夫張萬來所主持之互助會標單，僅於白紙上記載姓名及一
    定金額之標息，業據同案被告張萬來於原審時陳明（見原審卷第四七頁），上開
    標單並未記載「標單」之字樣，雖尚難僅憑該記載之內容，明瞭其真正用意，然
    依前開互助會之約定，金額係標會取款所允付之利息，姓名則表明出價競標之互
    助會員，顯屬刑法第二百二十條第一項依特約足以為表示其用意證明之準私文書
    。核被告丁○○所為，係犯刑法第二百十六條、第二百二十條第一項、第二百十
    條之行使偽造準私文書罪及同法第三百三十九條第一項之詐欺取財罪。被告丁○○偽造準私文書後，持以行使，其偽造之低度行為應為行使之高度行為所吸收，
    不另論罪。被告丁○○與同案被告張萬來對右開犯行間，有犯意聯絡及行為分擔
    ，為共同正犯。其等共同先後多次冒標行為，詐取前開互助會當時尚屬活會會員
    之會款，分別係以一詐欺行為，同時侵害多數活會會員權利，為同種想像競合，
    均各應從一重處斷。其先後多次行使偽造準私文書及多次詐欺取財行為，時間緊
    接，所犯各為構成要件相同之罪名，顯各出於概括犯意反覆為之，應各依連續犯
    之規定論以一罪，並各依法加重其刑。又行使偽造準私文書之目的即在於詐欺取
    財，是其等所犯上開二罪，有方法結果之牽連關係，為牽連犯，應依刑法第五十
    五條之規定，從較重之行使偽造準私文書罪處斷。
四、原審未經明察，遽以無積極證據足資證明被告丁○○犯罪為由，為被告丁○○無
    罪之判決，自有未恰。檢察官上訴指摘及此，為有理由，即應由本院將原判決違
    誤部分加以撤銷改判。爰審酌被告丁○○為求周轉資金，以上開偽造文書及詐欺
    方法取財，對於各互助會員之損害非輕，及其智識程度、生活狀況、品行，犯罪
    後雖未能坦承犯行，但已陸續與被害人全部達成和解，約定分期償還，有被告提
    出和解書在卷可憑（見原審卷第七四至八十頁）等一切情狀，量處如主文所示之
    刑。再查被告雖曾於七十九年間因詐欺案件，經台灣板橋地方法院判處有期徒刑
    五月、緩刑三年，於七十九年九月十三日確定，其緩刑期滿，而緩刑之宣告未經
    撤銷，依刑法第七十六條之規定，該刑之宣告已失其效力，即與未受徒刑之宣告
    者相同，此有本院被告全國前案紀錄表及台灣高等法院檢察署刑案紀錄簡覆表各
    乙紙附卷可稽（見本院卷第十二頁；原審卷第十二頁），被告雖未能坦承犯行，
    然其與被害人已達成和解，且均能依約定分期償還，業經證人乙○○在本院調查
    時證述屬實，並明白表示願予被告丁○○自新之機會（見本院卷第二七頁），足
    見被告丁○○經此刑事訴追、審判程序後，已能知所警惕，無再犯之虞，本院認
    所宣告之刑，以暫不執行為適當，併依法宣告緩刑三年，以勵其自新。另偽造之
    標單均經同案被告張萬來丟棄，業據同案被告張萬來供明（見原審第四七頁），
    爰不予宣告沒收，附此敘明。
五、據上論斷，應依刑事訴訟法第三百六十九條第一項前段、第三百六十四條、第二
    百九十九條第一項前段，刑法第二十八條、第五十六條、第二百十六條、第二百
    二十條第一項、第二百十條、第三百三十九條第一項、第五十五條、第七十四條
    第一款，罰金罰鍰提高標準條例第一條前段，判決如主文。
本案經檢察官沈世箴到庭執行職務。
中      華      民      國    九十二    年      六      月      三      日
                              臺灣高等法院刑事第九庭
                                  審判長法  官  李  文  成
                                        法  官  官  有  明
                                        法  官  周  盈  文
右正本證明與原本無異。
如不服本判決，應於收受送達後十日內向本院提出上訴書狀，其未敘述上訴之理由者
並得於提起上訴後十日內向本院補提理由書（均須按他造當事人之人數附繕本）。
                                        書記官  余  姿  慧
中      華      民      國    九十二    年      六      月      三      日
附錄：本案論罪科刑法條全文：
刑法第二百十條：
偽造、變造私文書，足以生損害於公眾或他人者，處五年以下有期徒刑。
刑法第三百三十九條第一項：意圖為自己或第三人不法之所有，以詐術使人將本人或
第三人之物交付者，處五年以下有期徒刑、拘役或科或併科一千元以下罰金。


司法院資訊處製作；財團法人民間司法改革基金會備份。
